【裁判字號】    97,家訴,100
【裁判日期】    971203
【裁判案由】    宣告分別財產制
【裁判全文】
臺灣臺南地方法院民事判決            97年度家訴字第100號
原      告  財政部臺灣省南區國稅局
法定代理人  丙○○
訴訟代理人  甲○○
            乙○○
            己○○
被      告  戊○○○
            丁○○
上列當事人間請求宣告改用分別財產制事件，本院於民國97年11
月19日言詞辯論終結，判決如下：
    主      文
被告戊○○○與被告丁○○應改用夫妻分別財產制。
訴訟費用由被告負擔。
    事實及理由
一、原告主張：
(一)按「夫妻未以契約訂立夫妻財產制者，除本法另有規定外，以
  法定財產制，為其夫妻財產制。」「債權人對於夫妻一方之財
  產已為扣押，而未得受清償時，法院因債權人之聲請，得宣告
  改用分別財產制。」民法第1005條、第1011條分別定有明文。
(二)被告戊○○○與丁○○為夫妻，婚姻關係現仍存續中，雙方並
  未約定夫妻財產制，應以法定財產制為其夫妻財產制。戊○○
  ○於民國89年8月14日出具擔保書擔保納稅義務人建林營造有
  限公司 (以下簡稱建林公司)滯欠原告之87年度營業稅暨罰鍰
  ，雖其嗣後曾主張上開擔保書具實體法上無效之原因，依法不
  生效力，向高雄高等行政法院起訴請求確認公法上保證債務關
  係不存在，惟業經最高行政法院判決駁回確定在案。
(三)經查，納稅義務人建林公司並未依約清償債務，法務部行政執
  行署臺南行政執行處遂扣押擔保人即被告戊○○○之財產，惟
  執行後，僅部分徵起，尚未全數清償完畢，為此原告爰依民法
  第1011條規定，請求鈞院判決宣告被告之夫妻財產制應予改用
  分別財產制，以執行戊○○○對其配偶丁○○依民法第1030條
  之1所得主張之剩餘財產分配請求權。
(四)對被告抗辯之陳述：原告所扣押的財產不多，不足以清償，原
  告認為除非被告提供足額的擔保，原告才會撤回本件訴訟。
(五)聲明: 如主文所示。
二、被告則辯以：兩造就假扣押的部分，現仍在協議中。丁○○
    擔保戊○○○的財產，原告也針對被告的財產作假扣押，兩
    造現在談和解的範圍，不只假扣押的部分，之後丁○○每月
    還會給100多萬元，這些錢，不只稅金的部分，還有利息等
    ，所以對於原告請求要宣告夫妻財產分別制，認為不妥等語
    置辯，並聲明：原告之訴駁回。
三、兩造不爭執之事實：
(一)被告戊○○○與丁○○二人為夫妻，婚姻關係現仍存續中，且
  未約定夫妻財產制，應以法定財產制為其夫妻財產制。
(二)被告戊○○○於89年8月14日出具擔保書，擔保納稅義務人建
  林公司滯欠原告之87年度營業稅暨罰鍰，嗣後被告戊○○○雖
  曾主張上開擔保書具實體法上無效之原因，依法不生效力，向
  高雄高等行政法院起訴，聲明確認被告戊○○○對於主債務人
  建林公司積欠原告87年度營業稅暨罰鍰共計新台幣77,409,760
  元之公法上保證債務關係不存在，及原告移送台南行政執行處
  91年度南執義字90年度營所稅執特專字第184號、185號、186
  號、10648號關於被告戊○○○部分之執行命令應予撤銷，該
  案經高雄高等行政法院以94年度訴更字第10號判決駁回該訴訟
  ，並經最高法院行政法院判決駁回確定。
(三)納稅義務人建林公司因未依約清償債務，經法務部行政執行署
  台南行政執行處以90年度營稅執特字第185號發函扣押戊○○
  ○於第三人元大京華證券敦化分公司之股票，經該公司於95年
  7 月7日具狀聲明異議表示被告戊○○○於該公司所開立證券
  委託帳戶無任何股票。
(四)另法務部行政執行署台南行政執行處以90年度營稅執特字第
  185號發函扣押戊○○○於第三人嘉南開發事業股份有限公司
  之勞務報酬，經該公司於95年7月4日函覆稱戊○○○於95年2
  月28日離職，故礙難執行。
(五)法務部行政執行署台南行政執行處於95年6月28日以90年度營
  稅執特字第185號發函扣押被告戊○○○所開設之銀行帳戶存
  款，其中萬泰商業銀行赤崁分行函覆存款餘額不足200元，故
  不予扣押；中國信託商業銀行及建華商業銀行均函覆無存款，
  另台灣土地銀行台南分行則扣得存款884元，及支票829元；又
  該處前曾扣押被告蘇鄭貴美於統一證券股份有限公司所保管之
  中華工程股份有限公司股票股利共3,675股，經匯撥至中央信
  託局之集保帳戶進行拍賣，扣除手續費、證券交易稅、匯出匯
  款費用，餘額為16,084元，並於95年8月8日匯入台南行政執行
  處指定之帳戶。
四、得心證之理由：
(一)按夫妻未以契約訂立夫妻財產制者，除本法另有規定外，以法
  定財產制為其夫妻財產制，民法第1005條定有明文。次按債權
  人對於夫妻一方之財產已為扣押，而未得受清償時，法院因債
  權人之聲請，得宣告改用分別財產制，民法第1011條亦規定甚
  明。而所謂未得受清償，包括全無可扣押之物或所扣押之物數
  量不足及所扣押之財產不足清償該為扣押之債權人債權等情形
  ，最高法院89年度台上字第854號判決可資參照。又此法條立
  法意旨，為貫徹物權法定主義及保護交易安全，同時避免夫妻
  藉登記夫妻財產制之方式，逃避債權人之強制執行。本件被告
  戊○○○與丁○○為夫妻，惟未約定夫妻財產制，應以法定財
  產制為夫妻財產制；而被告戊○○○因擔任建林公司積欠原告
  之營業稅暨罰鍰共計77,409,760元之債務之保證人，雖被告戊
  ○○○起訴確認該保證債務關係不存在，並訴請撤銷原告關於
  被告戊○○○之相關執行命令，惟該訴訟業經高雄高等行政法
  院94年度訴更字第10號、最高行政法院96年度判字第2079號判
  決駁回確定，此均為兩造所是認，則被告戊○○○負有擔保建
  林公司對於原告之上揭營業稅暨罰鍰之保證責任，堪以認定。
  又原告前已聲請法務部行政執行署台南行政執行處扣押被告戊
  ○○○之勞務報酬、銀行存款、及股票股利，然所扣得之財產
  甚微，尚不足清償對於原告之債務，亦如前所認定。從而原告
  依上開民法規定，訴請宣告被告二人之夫妻財產制應改用分別
  財產制，洵屬有據，應予准許。
(二)至被告抗辯兩造現仍就本件進行協商中，惟本件原告係於97年
  6月26日起訴，而被告丁○○於97年9月24日、同年10月15日審
  理時均表示兩造現已進行協商，嗣經本院改期審理，迄於97年
  11月19日，兩造仍未能就本件應如何處理達成協議，是兩造經
  數月多次協議，仍無共識，可見欲兩造協議成立，顯有困難，
  況且原告請求宣告被告之夫妻財產制改為分別財產制，於法有
  據，縱兩造嗣後協商成立，此亦僅屬原告就後續強制執行是否
  繼續聲請執行之問題，要與本件原告之請求無涉，自非可以兩
  造現仍協商中，據為否准原告請求之理由，併此敘明。
五、據上論結，本件原告之訴為有理由，依民事訴訟法第78條、
    第85條第1項，判決如主文。
中    華    民    國    97    年    12    月    3     日
                  家事法庭法  官  林 富 郎
以上正本證明與原本無異。
如對本判決上訴，須於判決送達後20日之不變期間內，向本院提
出上訴狀，應附具繕本並繳納上訴費用。
中    華    民    國    97    年    12    月    3     日
                          書記官  劉 毓 如


司法院資訊處製作；財團法人民間司法改革基金會備份。
